【裁判字號】    97,易,1885
【裁判日期】    971211
【裁判案由】    詐欺等
【裁判全文】
臺灣板橋地方法院刑事判決              97年度易字第1885號
公  訴  人  臺灣板橋地方法院檢察署檢察官
被      告  丙○○
選任辯護人  許瑞榮律師
            趙元昊律師
上列被告因詐欺等案件，經檢察官提起公訴（96年度偵字第1612
0 號），本院判決如下：
    主  文
丙○○犯詐欺取財罪，處有期徒刑參月，如易科罰金，以新臺幣
壹仟元折算壹日；減為有期徒刑壹月又拾伍日，如易科罰金，以
新臺幣壹仟元折算壹日。又犯行使變造特種文書罪，處有期徒刑
貳月，如易科罰金，以新臺幣壹仟元折算壹日；減為有期徒刑壹
月，如易科罰金，以新臺幣壹仟元折算壹日。應執行有期徒刑貳
月，如易科罰金，以新臺幣壹仟元折算壹日。
    事  實
一、丙○○（原名蔡銘翔）係址設臺北縣新莊市○○路○ 段503
    之1 號「超聯中古車行」之業務員，緣民國95年10月間，乙○○欲向太子汽車業務員甲○○購買新車，遂詢問甲○○其
    已使用12年之車牌號碼PB-2842 號自小客車（以下稱系爭車
    輛）之殘值，經甲○○轉詢問丙○○時，丙○○竟意圖為自
    己不法之所有，透過不知情之甲○○，向乙○○佯稱系爭車
    輛已無殘值，僅可報廢以換取行政院環保署所給付之環保獎
    勵金新臺幣（下同）3,000 元，致乙○○信以為真，乃將身
    分證、行照、印鑑及系爭車輛透過甲○○交付予丙○○以辦
    理該車車輛報廢手續。詎丙○○於取得上開車輛及證件後，
    未辦理報廢，反於95年10月17日將該車輛向交通部公路總局
    臺北區監理所辦理「停駛」，並於同日將上開車輛過戶至自
    己名下後，隨即於同年月19日，向交通部公路總局臺北區監
    理所辦理系爭車輛之車牌「繳銷」，並基於行使變造特種文
    書之犯意，於95年10月底某日，在不詳處所，將前開監理所
    所交付，應由丙○○透過甲○○交付予乙○○之「汽（機）
    車各項異動申請書」上，塗去「停駛」勾選欄，改為勾選「
    繳銷」欄位，而變造監理所所提出之上開特種文書，並將該
    變造之「汽（機）車各項異動申請書」特種文書透過不知情
    之甲○○交付予乙○○，致乙○○陷於錯誤，誤信系爭車輛
    確實已辦理報廢，並足以生損害於乙○○及監理機關對於車
    籍管理之正確性。迄96年7 月間，乙○○遲未收得系爭車輛
    燃料稅、牌照稅之退稅金，乃向監理站查詢，方得知丙○○
    竟於96年5 月8 日將上開車輛申請補發車輛登記書且辦理驗
    車，並於同日將該車出售予黃雅瑰，同時重領車牌號碼為99
    39-RF 號，始查悉上情。
二、案經告訴人乙○○訴請臺灣板橋地方法院檢察署檢察官偵查
    起訴。
    理  由
壹、證據能力部分：
    被告以外之人於審判外之言詞或書面陳述，除法律有規定者
    外，不得作為證據；又被告以外之人於審判外之陳述，雖不
    符前四條之規定，而經當事人於審判程序同意作為證據，法
    院審酌該言詞陳述或書面陳述作成時之情況，認為適當者，
    亦得為證據。刑事訴訟法第159 條第1 項、第159 條之5 第
    1 項分別定有明文。本件下列調查之證據被告與其辯護人均
    未爭執，且迄本院言詞辯論終結前，復未就上開證據之證據
    能力聲明異議，本院審酌上開證據並非違法取得，亦無證明
    力明顯過低之情形，依上揭說明，均有證據能力，合先敘明
    。
貳、得心證之理由：
一、訊據被告固不否認告訴人確實透過證人甲○○將前開車號為
    PB-2842 號自小客車，交由其負責辦理車輛後續處置等相關
    事宜，惟矢口否認有何詐欺及行使變造特種文書等犯行，辯
    稱：伊沒有詐欺，也沒有變造文書，申請書上伊當時是勾選
    停駛，伊不知道為何被塗改云云。至被告丙○○選任辯護人
    之辯護意旨略以：被告係透過甲○○與告訴人接洽相關事宜
    ，無可能直接對告訴人行使詐術亦未欺騙告訴人，再者被告
    將異動登記書交給甲○○後，當時異動登記書上所勾選之申
    請項目確實係「停駛」無誤，告訴人所提出之異動申請書何
    以變成勾選「繳銷」，被告實不知情；最後，被告之所以於
    辦理「停駛」，將車子過戶到自己名下，係為了防止車子違
    規的情形並釐清交通責任，此為一般中古車行之慣例，被告
    並無變造、行使變造特種文書之犯行云云。經查：
（一）被告所涉上揭犯行，業經告訴人乙○○於偵查時及本院審
      理中具結證述明確，並有交通部公路總局臺北區監理所北
      監車字第0960036622號函文暨其所附之車牌號碼PB-284 2
      號異動、過戶登記影本共6 紙及被告交付告訴人之異動登
      記書影本1 紙附卷可稽（見臺灣板橋地方法院檢察署96年
      度偵字第16120 卷第13頁至第18頁）、交通部公路總局臺
      北區監理所北監車字第0970039874號函文暨其所附之車牌
      號碼PB-2842 號異動、過戶申請登記書影本共2 紙、告訴
      人於97年10月2 日庭呈同文件原本各1 紙附卷可稽。堪認
      被告確實將告訴人乙○○欲報廢之車輛，先以「停駛」之
      方式辦理，並將該系爭車輛過戶於己後，辦理車牌「繳銷
      」，嗣於96年5 月8 日將系爭車輛申請補發車輛登記書及
      驗車，進而轉售予黃雅瑰無誤。
（二）再者，證人甲○○到庭具結證稱：伊與告訴人是在新車展
      示的時候認識的，告訴人來看車，伊介紹新車給她，後來
      告訴人有買新車並將其中古車給伊，麻煩伊處理後續事宜
      。伊先問中古車行車子的價值，伊當時就是問丙○○，丙○○跟伊說車子沒有價值建議報廢，伊才打電話給告訴人
      ；而報廢的事情，伊都是全權交給丙○○處理，並沒有指
      示，更沒有同意被告可以先辦理停駛後，過戶到自己名下
      ，再辦理繳銷的異動。況且這一件事情，是因為告訴人乙○○辦理退稅不成功，伊才知道這件事情的。當初被告交
      給伊的那一張異動登記書，伊並沒有更改過就直接交給乙○○等語（見本院97年10月2 日審判筆錄第11頁至第18
      頁）。核與告訴人乙○○於本院審理時證述辦理系爭車輛
      之後續處理過程相符。且證人甲○○與被告並無恩怨，又
      非實際處理告訴人車輛相關事宜之人，何須在取得被告交
      付之車輛異動登記書後，擅自在其上塗改變造而罹刑章？
      是證人甲○○應無甘冒觸犯偽證之罪責，故意構詞誣陷被
      告之必要，其證詞應可採信。
（三）又被告丙○○於偵查時自承：伊沒有幫告訴人之系爭車輛
      報廢，因為當初是想請環保署的報廢金3,000 元，但需要
      一段時間，伊跟甲○○說要時間，乙○○說她要現金，伊
      就給她3,000 元，後來有人要這部車，伊就賣了6,000 元
      等語（見臺灣板橋地方法院檢察署96年度偵字第16120 卷
      第5 頁）。嗣於本院卻改稱：伊去辦理停駛，去監理站就
      是辦理停駛，辦理停駛就是過戶在伊名下，至於車子何時
      被買掉伊也不知道，車子是車行賣的云云（見本院97年10
      月2 日審理筆錄第11頁）。就辦理系爭車輛之後續處理事
      宜，被告前後供述不一，既然該系爭車輛已過戶在其名下
      ，顯有不知後續買賣乙情之理？況且經本院職權調查車牌
      號碼PB-2842 號自小客車95年10月17日異動、過戶登記書
      辦理之一節，交通部公路總局臺北區監理所函覆：該車係
      民眾丙○○自行臨櫃申請辦理等情，亦有交通部公路總局
      臺北區監理所97年10月15日北監車字第0970039874 號 函
      1 份在卷可憑。益證被告丙○○辯稱系爭車輛變動情形為
      何，尚不知情云云，並不足採。參以告訴人於本院審理時
      亦具結證述：如果伊知道這台車的中古價錢，伊就不會報
      廢，伊也是因為相信車行的專業，相信這一台車僅剩下報
      廢的價值等語（見本院97年10月2 日審理筆錄第7 頁）。
      足認被告係因聽信被告丙○○透過證人甲○○轉述該車輛
      已無任何殘值而同意報廢，惟被告卻利用告訴人對於舊車
      處理之流程及估價不熟悉，施以「以報廢之名，行轉賣之
      實」之詐術，致告訴人陷於錯誤，而交付系爭車輛。
（四）另所謂施用詐術係指以作為或不作為之方式傳遞與事實不
      符之資訊，其傳達之方式，只要使相對人理解該訊息即為
      已足，以直接或間接手段為之，在所不問；從而，對於施
      用詐術之方式即使透過不知情之人，只需確實傳達至相對
      人讓其理解，則施用詐術之構成要件應屬該當。而觀諸前
      述，被告丙○○係透過不知情之證人甲○○，將系爭車輛
      已無殘值之訊息傳遞予告訴人，進而讓告訴人同意以「報
      廢」方式加以處理，該詐術已明確讓告訴人知悉，係屬施
      用詐術無誤，是辯護人以被告丙○○與告訴人素不相識，
      怎可直接對告訴人施用詐術置辯，顯不足採。
（五）末查，被告與辯護人皆以：異動登記書上原係勾選「停駛
      」一欄，為何告訴人取得該異動登記書時，其上已變更勾
      選「繳銷」欄，被告並不知情等詞置辯。然該異動登記書
      係被告透過證人甲○○輾轉交付告訴人乙○○，其中經手
      之人僅有證人甲○○。而參諸證人甲○○前述具結證稱內
      容，其自被告處取得該異動登記書暨交付予告訴人，均係
      依原本狀態收領、轉交，此期間從未有塗銷竄改舉動等語
      。況且證人甲○○之證述應可採信，已如前述，反而係被
      告擅於辦理停駛後，為取信告訴人其先前所稱車輛要報廢
      云云，即自行塗改勾記而以此方式變造之，較合於事實。
（六）綜合上述，本件事證明確，被告犯行已堪認定，自應依法
      論科。
參、論罪科刑：
（一）查本件被告丙○○所變造之「汽（機）車各項異動登記書
      」，係表彰車輛之車籍管理事項，且經過監理機關審核、
      認可，並有章撮印記，足以證明車籍管理事項之現況，應
      屬刑法第212 條之特種文書。核被告丙○○所為，係犯刑
      法第339 條第1 項之詐欺取財罪及第216 條、第212 條之
      行使變造特種文書罪。其變造異動登記書之低度行為，為
      行使之高度行為所吸收，不另論罪。被告利用不知情之甲○○為上開犯行，係間接正犯。又被告所犯上開各罪間，
      犯意各別，行為互殊，應予分論併罰。
（二）爰審酌被告正值青壯，不思依循正軌賺取財物，竟以前揭
      手法為本件犯行，且變造異動登記書亦損害車籍管理資料
      之正確性，兼衡被告之素行尚佳、犯罪之動機、目的、手
      段、犯罪後仍矢口否認等一切情狀，分別量處如主文所示
      之刑，並諭知易科罰金之折算標準。末查，被告本件犯罪
      之時間為96年4 月24日以前，合於中華民國九十六年罪犯
      減刑條例第2 條第1 項第3 款之減刑條件，應分別減其宣
      告刑二之一如主文所示，並諭知易科罰金之折算標準，及
      定其應執行之刑後，諭知易科罰金之折算標準。
（三）至被告所變造之「汽（機）車各項異動登記書」，本為告
      訴人所有並已交付予告訴人，非屬被告所有之物，爰不予
      宣告沒收。
據上論斷，應依刑事訴訟法第299 條第1 項前段，刑法第216 條
、第212 條、第339 條第1 項、第41條第1 項前段、第51條第5
款，刑法施行法第1 條之1 ，中華民國九十六年罪犯減刑條例第
2 條第1 項第3 款、第7 條，判決如主文。
本案經檢察官林俊峰到庭執行職務
中    華    民    國    97    年    12    月    11     日
                  刑事第十六庭審判長法  官  李君豪
                                    法  官  何燕蓉
                                    法  官  錢衍蓁
以上正本證明與原本無異
如不服本判決，應於判決送達後10日內，向本院提出上訴狀。
                                    書記官  金和國
中    華    民    國    97    年    12    月    11     日
附錄本案論罪科刑法條全文
刑法第216條
行使第210 條至第215 條之文書者，依偽造、變造文書或登載不
實事項或使登載不實事項之規定處斷。
刑法第212條
偽造、變造護照、旅券、免許證、特許證及關於品行、能力服務
或其他相類之證書、介紹書，足以生損害於公眾或他人者，處一
年以下有期徒刑、拘役或三百元以下罰金。
第339條
意圖為自己或第三人不法之所有，以詐術使人將本人或第三人之
物交付者，處五年以下有期徒刑、拘役或科或併科一千元以下罰
金。
以前項方法得財產上不法之利益或使第三人得之者，亦同。
前二項之未遂犯罰之。


司法院資訊處製作；財團法人民間司法改革基金會備份。
